【裁判字號】    94,交訴,39
【裁判日期】    950428
【裁判案由】    業務過失致死
【裁判全文】
臺灣臺北地方法院刑事判決              94年度交訴字第39號
公  訴  人  臺灣臺北地方法院檢察署檢察官
被      告  乙○○
                      1
選任辯護人  陳啟昌律師
上列被告因業務過失致死案件，經檢察官提起公訴（93年度偵字
第20526號），本院判決如下：
    主  文
乙○○從事業務之人，因業務上之過失致人於死，處有期徒刑拾
月。
    事  實
一、乙○○為統聯汽車客運股份有限公司（以下簡稱統聯客運公
    司）之營業用大客車司機，為從事駕駛業務之人。其於民國
    93年11月18日下午駕駛車牌號碼682-FA號營業用大客車載客
    自台南北上，於同日晚上8時30分許抵達臺北縣新店市，而
    沿新店市○○路○段由南向北方向行駛，於同晚8時35分許，
    在行經景美橋前即見前方約2、30公尺處有一名騎腳踏車之
    學生（鄭宇皓），其應注意車前狀況，且在超越腳踏車時應
    注意兩車併行之間隔，並隨時採取必要之安全措施，而依當
    時天候晴、夜間有照明、路面乾燥、無缺陷、無障礙物，且
    視距良好等情況，亦無不能注意之情形，竟疏未注意及此，
    在駛入景美橋時，適鄭宇皓騎腳踏車行駛於景美橋最外側之
    快慢混合車道左側，乙○○未保持相當之安全間隔，以致在
    超越鄭宇皓所騎之腳踏車前，其所駕駛之營業大客車的右前
    保險桿因而撞及鄭宇皓所騎腳踏車之後輪，致鄭宇皓連同所
    騎之腳踏車倒地往前滑行，鄭宇皓因而受有胸背部挫傷併雙
    側肺挫傷出血、左側胸腔血氣胸、左第6、7肋骨骨折、左側
    顏面挫傷併眼球後出血、腦部挫傷併腦腫、左側硬腦膜下出
    血等傷害，經緊急送醫後於同年月19日凌晨2時35分許，因
    顱內出血併血氣胸不治死亡。乙○○於肇事後，以其行動電
    話報警，並留在現場等候警員前來處理，於職司偵查犯罪之
    警察知悉其為肇事人之前，即主動向警員甲○○承認為肇事
    之駕駛人，並接受裁判。
二、案經戊○○訴由臺北縣政府警察局新店分局報請臺灣臺北地
    方法院檢察署檢察官偵查起訴。
    理  由
一、訊據被告乙○○固坦認於上揭時、地，駕駛上揭營業用大客
    車與被害人鄭宇皓所騎之腳踏車發生車禍，且被害人因而不
    治死亡，惟矢口否認有何業務過失致死之犯行，辯稱：伊在
    肇事地點前2、30公尺處有看到被害人所騎的腳踏車在其右
    前方，當時被害人的腳踏車是正常行駛在最外車道，但在伊
    的車距離被害人所騎的腳踏車1、2公尺時，腳踏車突然左偏
    進來，伊根本來不及反應及閃避云云。經查：
    (一)被告於上揭時、地，駕駛上揭營業用大客車與被害人鄭宇
      皓所騎之腳踏車發生車禍，被害人因而不治死亡之事實，
      業據被告於本院審理時自承在卷，核與證人即乘客丙○○
      之證述情節相符，並有道路交通事故調查表、道路交通事
      故現場圖、道路交通事故調查表(一)、(二)、現場及車損照片
      等在卷可稽（見93年度相字第726號卷第21至26頁、93年
      度偵字第20526號卷第22至54頁）。又被害人因本件車禍
      而受有胸背部挫傷併雙側肺挫傷出血、左側胸腔血氣胸、
      左第6、7肋骨骨折、左側顏面挫傷併眼球後出血、腦部挫
      傷併腦腫、左側硬腦膜下出血等傷害，送醫後於同年月19
      日凌晨2時35分許，因顱內出血併血氣胸、心肺衰竭而不
      治死亡一節，有臺北市立萬芳醫院診斷證明書在卷可稽，
      並經臺灣臺北地方法院檢察署檢察官督同檢驗員於同日相
      驗屬實，製作有勘驗筆錄、驗斷書、相驗照片、相驗屍體
      證明書等在卷可稽（見同上相字卷第7、38、44、47至51
      頁，及同上偵查卷第56至71頁），堪信屬實。
    (二)按汽車行駛時，駕駛人應注意車前狀況及兩車併行之間隔
      ，並隨時採取必要安全措施，道路交通安全規則第94條第
      3項定有明文，被告考領有汽車駕駛執照，於上揭時、地
      駕車自應注意遵守此項規定。查本件車禍發生時，係天候
      晴、夜間有照明、路面乾燥無缺陷、無障礙物、視距良好
      ，並無不能注意之情形，此有道路交通事故調查報告表(一)
      在卷可稽。雖被告辯稱係被害人的腳踏車突然左偏到伊行
      駛車道，致其反應不及而發生本件車禍，伊沒有過失云云
      ，然依卷附之現場及二車車損相片、警製之道路交通事故
      調查表與現場圖所示，本件車禍發生後，雙方車損情形為
      ：被告所駕駛之營業用大客車右前保險桿受損，被害人所
      騎之腳踏車後輪變形，腳踏車後輪高度剛好是營業大客車
      右方保險桿高度，足見本件車禍肇因於被告所駕駛之營業
      用大客車之右前保險桿自後方直接撞及被害人所騎之腳踏
      車後輪；又被害人所騎乘腳踏車之刮地痕在中線車道距離
      2、3車道之車道線0.4公尺，該腳踏車倒停於2、3車道之
      車道線上、前輪朝前，被害人倒於腳踏車左側，足見被害
      人在遭撞及前係騎在2、3車道之車道線附近；而衡以經驗
      法則，腳踏車後輪遭撞及之高度剛好是營業大客車右前方
      保險桿高度，自不可能係被害人之腳踏車左倒後始遭被告
      所駕駛之營業用大客車撞及，且如係被害人所騎之腳踏車
      突然左偏侵入被告所行駛之車道而遭撞及，則腳踏車遭撞
      及之位置應係左側車身或前輪，而非後輪之正後方，是被
      告所辯尚與卷附之證據不符，不足採信。再被告自承在肇
      事地點前2、30公尺處即見到被害人所騎之腳踏車在其右
      前方，伊當時之車速係時速40公里，其自有相當之時間去
      注意前方腳踏車之動向，而保持相當安全間隔及隨時採取
      必要之安全措施，然其駕駛之營業用大客車之右前保險桿
      竟仍撞及被害人所騎腳踏車後輪而肇事，足認被告所駕駛
      之營業用大客車係在超越右前方被害人所騎之腳踏車時，
      因未保持安全間隔而撞及腳踏車，是被告就本件車禍之發
      生確有過失，應已甚為明確。本件經檢察官送請臺灣省臺
      北縣區車輛行車事故鑑定委員會、臺灣省車輛行車事故覆
      議鑑定委員會鑑定結果，亦均認係被告在超車時未保持行
      車安全間隔為肇事原因，有臺灣省臺北縣區車輛行車事故
      鑑定委員會94年1月27日北縣鑑字第0935181987號函所附
      之鑑定意見書、臺灣省車輛行車事故覆議鑑定委員會94
      年4月19日府覆議字第0940100162號函（見上揭偵查卷第
      104至106頁、第124頁）可憑；證人即臺灣省臺北縣區車
      輛行車事故鑑定委員會委員丁○○於本院95年3月14日審
      理時亦證稱：本件鑑定係經全體鑑定委員一致認為係被告
      駕駛營業大客車，超車未保持行車安全間隔為肇事原因，
      依據乙○○的警詢筆錄陳稱，他在橋頭就有看到被害人在
      他前頭2、30公尺，所以他有預見。另外腳踏車車速一定
      比大客車慢，大客車一定比腳踏車速快，大客車是在超越
      時未保持安全間隔。由腳踏車倒地位置及所有掉落物，依
      警繪現場圖，刮地痕、食物及最後終止位置、人的位置，
      我們判斷這是屬於超越發生肇事的型態。（檢察官問：你
      前述說乙○○有看到被害人，依本件相關事件來看，乙○
      ○是否有反應時間差的可能，亦即乙○○是否來得及反應
      ？）依照乙○○所述，當初他的時速為40公里，1秒鐘約
      11點多公尺左右，按照交通部頒的反應距離換算，應該是
      0.75秒，所以11點多乘以0.75秒，約9公尺，表示萬一臨
      時有狀況，9公尺內應該來得及反應，依據乙○○陳述他
      在2、30公尺前就已看到被害人，應該是來得及反應‧‧
      ‧刮地痕起點在中線車道距離車道線0.4公尺，我們研判
      腳踏車當時騎在車道線附近，這地方沒有交叉路口，腳踏
      車一定是直行，所以我們研判是後車超車的責任。（檢察
      官問：本件腳踏車有無不正當舉動？）我們認定沒有，因
      為腳踏車騎乘時本來就會左右晃動，左右晃動是正常現象
      ，因為是腳踩腳踏車。（辯護人問：你所謂不當舉動，如
      果是原來另一車道的車輛侵入後方車輛的車道而導致的車
      禍，算不算不當舉動？）要考量該舉動是否突然，速度快
      不快，與前車、後車車速均有關係，如果是突然侵入後方
      車輛車道的話，算不當，但如果前車速度很慢，後方車輛
      的速度快，又有預見的話，後方車輛應負更高度注意義務
      等語。是被告所辯係被害人所騎的腳踏車在伊的車子距離
      它1、2公尺時突然左偏進來，伊來不及反應及閃避才發生
      車禍云云，不足採信。
    (三)按所謂相當因果關係，係指依經驗法則，綜合行為當時所
      存在之一切事實，為客觀之事後審查，認為在一般情形下
      ，有此環境、有此行為之同一條件，均可發生同一之結果
      者，則該條件即為發生結果之相當條件，行為與結果即有
      相當之因果關係。反之，若在一般情形下，有此同一條件
      存在，而依客觀之審查，認為不必皆發生此結果者，則該
      條件與結果不相當，不過為偶然之事實而已，其行為與結
      果間即無相當因果關係（最高法院76年台上字第192號判
      例意旨參照）。本件被告駕駛之營業用大客車在超越右前
      方之被害人所騎腳踏車時，因未保持安全間隔而撞及被害
      人所騎腳踏車後輪而肇事，致被害人因而受有胸背部挫傷
      併雙側肺挫傷出血、左側胸腔血氣胸、左第六、七肋骨骨
      折、左側顏面挫傷併眼球後出血、腦部挫傷併腦腫、左側
      硬腦膜下出血等傷害，經送醫後於同年月19日凌晨2時35
      分許氣胸不治死亡，足認被告之過失行為與被害人之死亡
      結果間，有相當之因果關係，被告自應負過失責任。
    (四)至於前揭道路交通事故調查表(一)記載本件事故位置在「快
      車道」（見偵查卷第24頁），前揭臺灣省臺北縣區車輛行
      車事故鑑定委員會之鑑定意見書又記載「鄭宇皓騎乘腳踏
      車‧‧‧未靠右行駛部分有違規定」，被告之辯護人為被
      告辯護並稱：被害人騎腳踏車未靠右行駛，就本件車禍之
      發生亦有過失云云。然依證人甲○○警員於本院95年3月
      14日所提出之現場照片所示，景美橋由南往北方向共有3
      車道，車道線均為白色虛線，僅第1車道標有「禁行機車
      」字樣，足認該3線車道均為快車道無誤，然依證人丁○
      ○於本院95年3月14日所證述，肇事路段沒有慢車道，一
      般會把最外面那條車道當作是快慢混合車道，允許腳踏車
      走在快慢混合車道，是被害人騎腳踏車行駛於本件車禍地
      點（第3車道）即無違反道路交通安全規則。又被害人所
      騎之腳踏車既行駛在被告所駕駛之上揭營業用大客車之右
      前方，自不可能去注意到後方車輛之行車狀況，且綜觀卷
      內證據資料，並無積極之證據足以證明被害人係突然侵入
      被告行駛之車道而遭上揭營業用大客車撞及，自難認被害
      人有何過失；再被害人騎腳踏未靠右側行駛，雖有違道路
      交通安全規則第124條第2項之規定，然如前所述，本件車
      禍係肇因於被告所駕駛之營業用大客車在超越被害人所騎
      之腳踏車時，未保持安全間隔而撞及腳踏車後輪所致，被
      害人並無避免之可能，其違規行為與本件車禍之發生亦無
      直接（相當）因果關係，自無從解免被告所應負之業務過
      失致人於死之罪責。
    (五)綜上所述，本件事證明確，被告所為上揭過失致死之犯行
      堪以認定，應予依法論科。
二、查被告於本件車禍發生時為統聯客運公司之司機，以駕駛職
    業大客車為業之事實，業據被告自承在卷，是其係從事駕駛
    業務之人。核被告之所為，係犯刑法第276條第2項之業務過
    失致人於死罪。被告於肇事後，立即以行動電話報警，並於
    警方到場處理時，在肇事現場配合調查，坦認駕駛上揭營業
    用大客車肇事，對於未發覺之罪自首並接受裁判，業經證人
    甲○○於本院審理時證述屬實，並有卷附之臺北縣政府警察
    局新店分局道路交通事故肇事人自首情形紀錄表1份（見上
    揭偵查卷第26頁）可稽，應依刑法第62條前段之規定，減輕
    其刑。爰審酌被告無犯罪前科，素行尚稱良好，就本件車禍
    發生之過失程度非輕，肇致被害人死亡之結果，對其家屬造
    成無可彌補之創傷，迄今尚未與被害人家屬達成和解，犯後
    未能坦承過失，及其生活狀況、智識程度等一切情狀，量處
    如主文所示之刑。
據上論斷，應依刑事訴訟法第299條第1項前段，刑法276條第2項
、第62條前段，罰金罰鍰提高標準條例第1條前段，判決如主文
。
本案經檢察官楊仲萍到庭執行職務。
中    華    民    國    95    年     4    月    28    日
                  刑事第一庭  審判長法  官  陳興邦
                                    法  官  劉素如
                                    法  官  林春鈴
以上正本證明與原本無異。
如不服本判決，應於判決送達後10日內，向本院提出上訴狀。
                                    書記官  羅欣宜
中    華    民    國    95    年    4     月    28    日
附錄論罪科刑依據之法條：
刑法第276條
因過失致人於死者，處2年以下有期徒刑、拘役或2千元以下罰金
。
從事業務之人，因業務上之過失犯前項之罪者，處 5 年以下有期
徒刑或拘役，得併科3千元以下罰金。


司法院資訊處製作；財團法人民間司法改革基金會備份。
